【裁判字號】    94,易,2163
【裁判日期】    950512
【裁判案由】    詐欺
【裁判全文】
臺灣臺北地方法院刑事判決              94年度易字第2163號
公  訴  人  臺灣臺北地方法院檢察署檢察官
被      告  甲○○原名：方韋.
上列被告因詐欺案件，經檢察官提起公訴（93年度偵緝字第1575
號），本院判決如下：
    主  文
甲○○幫助意圖為自己不法之所有，以詐術使人將本人之物交付
，處有期徒刑肆月，如易科罰金，以參佰元折算壹日。
    事  實
一、甲○○明知金融機構存摺帳戶為個人信用之表徵，任何人只
    要有少許之金錢，均可自行到金融機構申請開立存款帳戶，
    並無特別之窒礙，並可預見將自己所有之存摺及金融卡等金
    融帳戶資料提供他人時，有供不法詐騙份子利用，而幫助他
    人為財產犯罪之虞。竟因一時缺錢花用，在不違背其本意下
    ，提供其所有於民國90年12月7 日開戶之中華郵政股份有限
    公司（下稱中華郵政公司）臺南郵局北小北支局之000000-0
    -000000-0 號郵政存簿儲金帳戶與真實姓名、年籍不詳之詐
    騙份子。嗣該詐騙份子成員於91年2 月26日，以「新世紀聯
    通資訊科技有限公司」之名義，郵寄對獎廣告及對獎單至臺
    北市○○區○○路84巷7號4樓乙○○住處，經乙○○核對中
    獎港幣25萬元後，乃依廣告單所載（07）000-0000號電話號
    碼（登記申設人李寶芬已經臺灣臺北地方法院檢察署92年度
    偵緝字第1869、1900、2012、2086號為不起訴處分確定）與
    該詐騙份子成員聯絡，由自稱「趙柏源」之真實姓名、年籍
    不詳成年男子接聽後，再由自稱「楊菁」之真實姓名、年籍
    不詳成年女子以電話通知乙○○中獎，並佯稱獎金因電腦設
    定累積至新台幣2,500 萬元，要求乙○○先辦理獎金所得稅
    之繳款事宜，事後復由自稱「鄭馨文」之真實姓名、年籍不
    詳成年男子以電話聯繫，提供銀行帳號及姓名與乙○○辦理
    匯款，致乙○○陷於錯誤，自91年2 月27日起，連續至臺北
    市莒光郵局、第一商業銀行復興分行等多家金融機構，匯款
    新臺幣6萬8,500元至65萬元不等之金額至「鄭馨文」所指定
    之帳戶中，該詐騙份子在乙○○匯款期間，並於91年3月6日
    以某真實姓名、年籍不詳之「林連發」名義，寄送發票人吳
    麗懿、潘秀枝（二人均經公訴人另案通緝中）、黃南榮（已
    經臺灣臺北地方法院檢察署91年度偵字第21078 號為不起訴
    處分確定），發票日為91年5月15日，面額各為新台幣240萬
    元、476萬元、1,780萬元之支票3 紙及簽約證明書等物與乙
    ○○，以資取信。迨至91年3 月14日止，乙○○共計匯款新
    台幣395萬3,500元至甲○○及廖漢璋（涉犯幫助詐欺之犯行
    ，已經臺灣臺中地方法院93年度訴字第999號判處有期徒刑7
    月確定）、張聰明、楊豐中、王頌翰、蔡忠馨、方玉柱、顏
    建祥、林劍飛、郭銘德（上開8 人均已經臺灣臺北地方法院
    檢察署91年度偵字第21078 號、92年度偵緝字第1869、1900
    、2012、2086號、93年度偵緝字第117 號及臺灣高雄地方法
    院檢察署92年度偵字第25457 號為不起訴處分確定）等人之
    金融存款帳戶內，其中於91年3月6日匯款新台幣65萬元至甲
    ○○之上開帳戶，嗣乙○○發覺有異，始知受騙報警而循線
    查獲。
二、案經乙○○告訴及臺北市政府警察局報告臺灣臺北地方法院
    檢察署檢察官偵查起訴。
    理  由
一、訊據被告甲○○固坦承上開郵局帳戶確為伊於90年間所親自
    開戶之情，惟矢口否認有何幫助詐欺之犯行，先則辯稱：伊
    於辦理開戶後不到一個月，即遺失存摺、印章及提款卡，後
    來發現後便辦理止付，並結清帳戶，伊約在85年間曾遺失身
    分證云云；繼則辯稱：伊發現遺失隔約一個星期即去辦理掛
    失，並辦理除戶，伊未曾在91年2 月26日辦理過語音查詢之
    設定云云；再則辯稱：伊確曾在91年2 月26日去申請語音查
    詢，當時係因為上班地點不同，為了方便才去申請，應該係
    在申請語音查詢後約一星期才遺失，伊將提款密碼、語音密
    碼均抄寫在筆記本上，連同存摺放在皮包內，後來均已遺失
    云云；最後於本院審理時則辯稱：伊之身分證、郵局存摺、
    印章、提款卡、健保卡及小筆記本均同時遺失，何時遺失已
    經忘記，遺失後伊有去郵局辦理止付，並返回戶籍地屏東恆
    春申請補發身分證，伊並未將郵局存摺及提款卡賣給他人云
    云。
二、經查：
  (一)告訴人乙○○遭人以「新世紀聯通資訊科技有限公司」之中
    獎郵件之名義所欺瞞，為自稱「趙柏源」、「楊菁」、「鄭
    馨文」等不詳姓名、年籍之成年人要求先匯款扣除所得稅之
    言詞所惑，致被詐取新台幣395萬3,500元，其中包含於91年
    3月6日匯款新台幣65萬元至被告所有之上開帳戶內，而於91
    年3月6日收受以真實姓名、年籍不詳之「林連發」名義，寄
    送發票人為吳麗懿、潘秀枝、黃南榮，發票日為91年5 月15
    日，面額各為新台幣240萬元、476萬元、1,780萬元之支票3
    紙等情，業據證人即告訴人乙○○於偵訊中證述稽詳（見91
    年度偵字第21078號卷第6頁），並有第一商業銀行匯款通知
    單1紙、支票3紙、贈獎明細單、簽約證明書、契約書等件附
    卷可稽（見同偵卷第22-31頁），而由中華郵政公司94年6月
    1 日儲字第0940709547號函檢附被告所有上開帳戶之客戶歷
    史交易清單（見93年度偵緝字第1575號卷第84-88 頁），亦
    顯示確有一筆新台幣65萬元之款項於91年3月6日匯入，該筆
    款項已於當日為人提領一空。綜此，顯見告訴人乙○○確有
    為人以中獎名義而詐騙錢財，並於91年3月6日匯款新台幣65
    萬元至被告所有上開帳戶之情事。
  (二)被告所有上開帳戶係於90年12月7日所開設，被告曾於91年2
    月26日親自前往郵局辦理電話語音服務申請事宜，該帳戶迄
    未辦理結清，開戶迄今亦無掛失補發存摺及更換印鑑之記錄
    等情，此有中華郵政公司台南郵局94年1 月21日南營密字第
    09450001067 號函檢附郵政存簿儲金立帳申請書、印鑑卡、
    電話語音服務申請書及94年3 月14日南營字第0941200340號
    函在卷可稽（見93年度偵緝字第1575號卷第45-47 頁、第58
    頁）。而由中華郵政公司94年6月1日儲字第0940709547號函
    檢附被告所有上開帳戶之客戶歷史交易清單（見93年度偵緝
    字第1575號卷第84-88 頁），亦顯示被告所有上開帳戶不僅
    於91年2月26日辦理存簿及提款卡密碼之變更，並於91年3月
    5 日以語音密碼進入後，再度辦理提款卡密碼之變更，隨後
    告訴人乙○○即於翌日匯入新台幣65萬元之款項。又被告於
    94年3月9日申請補領國民身分證時，於申請書上載明係於93
    年5 月15日在台南市遺失等情，亦經屏東縣恆春鎮戶政事務
    所第0950000158號函檢附申請書在卷可佐（見本院卷第23頁
    ）。綜此，被告上開所辯均與中華郵政公司、屏東縣恆春鎮
    戶政事務所檢附之上開資料不符，被告既於91年2 月26日猶
    親自前往郵局辦理存簿及提款卡密碼變更，則被告所辯遺失
    存摺及辦理止付結清之情詞，即均非可採，顯見被告確係於
    91年2 月26日辦理密碼變更及申請語音詢服務後，以不詳之
    代價，將該帳戶存摺、提款卡與密碼交予姓名、年籍不詳之
    詐騙份子使用，再由詐騙份子於91年3月5日以語音密碼進入
    後，重新辦理提款卡密碼之變更，隨後作為詐騙告訴人乙○
    ○之工具。
  (三)查金融存款帳戶資料事關存戶個人財產權益之保障，其與儲
    戶存摺、金融卡及密碼相結合，專屬性、私密性更形提高，
    除非本人或與本人具密切關係者，難認有何理由可自由使用
    私人之存摺、金融卡及密碼，而一般人亦均有應妥善保管上
    開物件，防止被他人冒用之認知；且近來詐欺犯罪集團犯案
    猖獗，每每利用人頭帳戶作為犯罪工具，若任意提供自己帳
    戶之相關物件予不明人士使用，將有遭他人作為詐欺犯罪時
    ，非正當資金進出之用之不法用途，此情當為具有社會生活
    經驗之被告所得認識及預見。被告竟以不詳之代價，將自己
    所有帳戶存摺、提款卡與密碼交予姓名、年籍不詳之詐騙份
    子供作提款、轉帳及匯款之用，足見被告有幫助他人遂行犯
    罪之不確定犯意甚明。
  (四)綜上所述，由證人乙○○之證詞及上開函文等證物，足證被
    告上開所辯，無非係卸責之詞，不足採信。是本件事證明確
    ，被告犯行堪以認定，應予依法論科。
三、按刑法上之幫助犯，係對於犯罪與正犯有共同之認識，而以
    幫助之意思，對於正犯資以助力，且未參與實施犯罪行為者
    而言。亦即，如未參與實施犯罪構成要件之行為，且係出於
    幫助之意思提供助力，即屬幫助犯，而非共同正犯。本件被
    告基於幫助他人實施詐欺之不確定故意，將自己所有上開存
    摺帳戶資料提供與他人，為以佯稱中獎需繳納所得稅之詐騙
    份子實施詐欺取財犯行時提供助力，且在無證據證明被告係
    以正犯而非以幫助犯之犯意參與犯罪之情形下，基於「罪疑
    有利於被告」之法理，應認其所為係幫助犯而非正犯行為。
    另依卷附之資料及證據，僅能證明該詐騙份子曾以電話向被
    害人乙○○訛稱，使被害人陷於錯誤而匯款至被告所提供之
    帳戶，除此之外無證據證明另有詐欺犯行，亦無其他證據足
    以證明該詐騙份子有恃該行為營生之客觀事實，自難論以常
    業犯。又本件未緝獲之正犯依現存證據，應僅能成立普通詐
    欺罪而非常業詐欺罪，被告自亦不構成幫助常業詐欺之犯行
    。核被告所為，係犯刑法第339條第1項之幫助詐欺取財罪。
    公訴意旨認被告與他人共組詐騙集團，為本件犯行之共同正
    犯，尚有未洽，附此敘明。另被告基於幫助之犯意而為本件
    犯行，依刑法第30條規定應按正犯之刑減輕之。爰審酌：(1)
    被告係高職肄業之學歷，行為時以從事搭建鐵皮屋為業，智
    識程度非高；(2)被告在此詐騙份子犯案猖獗，利用帳戶掩飾
    、隱匿詐財贓款之事迭有所聞之際，竟仍基於提供他人銀行
    帳戶以供他人從事詐財行為之犯罪手段；(3)被告所為將增加
    被害人尋求救濟之困難，並使犯罪之追查趨於複雜，所為將
    嚴重影響社會正常交易安全之危害；(4)被告於警詢、偵訊及
    本院審理時均未能坦承犯行，顯無悔意，犯後態度不佳等一
    切情狀，量處如主文所示之刑，並諭知易科罰金之折算標準
    。至被告交予真實姓名、年籍不詳之人之上開銀行存摺、金
    融卡等物，雖係供犯罪所用之物，但未經扣案，迄今仍未取
    回，且非義務沒收之物，爰不為沒收之諭知，附此敘明。
據上論斷，依刑事訴訟法第299第1項前段，刑法第339條第1項、
第30條第1項、第2項、第41條第1 項前段，罰金罰鍰提高標準條
例第1條前段、第2條，判決如主文。
本案經檢察官李傳侯到庭執行職務。
中    華    民    國    95    年    5    月    12    日
                  刑事第六庭    審判長法  官  周占春
                                      法  官  林彥如
                                      法  官  林孟皇
上正本證明與原本無異。
如不服本判決，應於判決送達後10日內向本院提出上訴狀（應抄
附繕本）。告訴人或被害人如對於本判決不服者，應具備理由請
求檢察官上訴，其上訴期間之計算係以檢察官收受判決正本之日
                                      書記官  宋德華
中    華    民    國    95    年    5    月    12    日
附錄本案論罪科刑法條全文：
中華民國刑法第339條（普通詐欺罪）
意圖為自己或第三人不法之有，以詐術使人將本人或第三人之物
交付者，處五年以下有期徒刑、拘役或科或併科一千元以下罰金
。
以前項方法得財產上不法之利益或使第三人得之者，亦同。
前二項之未遂犯罰之。


司法院資訊處製作；財團法人民間司法改革基金會備份。
